---
title: "Módulo 3 - parte 1"
output:
  html_document:
    theme: flatly
    highlight: pygments
    toc_depth: 5
    # code_download: true
    # code_folding: show
    toc: true
    toc_float:
      collapsed: true
    # df_print: kable
---

```{r setup, include=FALSE}
knitr::opts_chunk$set(echo = TRUE, cache = TRUE, warning = F,
                      message = F)
```


### Pacotes

```{r}
require(gamlss)
require(gamlss.demo)
require(gamlss.util)
require(faraway)
require(boot)
```

### Introdução

 Vamos usar a base de dados abdom. O objetivo é modelar a circunferência
 abdominal em função da idade gestacional. Pelo gráfico, condicional à
 idade gestacional a circunferência abdominal aparenta ter distribuição
 simétrica. No entanto, fica evidente que a dispersão não é constante,
 aumentando conforme a idade gestacional.

```{r}
data(abdom)
par(cex = 1.25, las = 1, mar = c(5,4,2,2))
plot(y ~ x, data = abdom, col = 'blue', 
     xlab = 'Idade gestacional', 
     ylab = 'Circunferência abdominal')
```

### Distribuição Normal

 Vamos começar pelo ajuste de um modelo com resposta normal, inserindo
 a covariável (idade gestacional) apenas no preditor da média.


### Ajuste 1 : Modelo Normal

```{r}
ajusteNO1 <- gamlss(y ~ x, data = abdom, family = NO)
plot(ajusteNO1)


```

### Resíduos vs. valores ajustados
 
```{r}
plot(resid(ajusteNO1) ~ fitted(ajusteNO1), col = 'blue')
lines(lowess(resid(ajusteNO1) ~ fitted(ajusteNO1)), col = 'red', lwd = 2)
```
 
### Worm plot

```{r}
wp(ajusteNO1, cex = 1.25, ylim.all = 3)
```

 Os resíduos **NÃO** apresentam distribuição normal e não têm variância 
 constante. Além disso, o gráfico de resíduos versus valores ajustados
 apresenta certa curvatura. Vamos tentar corrigir esses problemas: 
 
 - (I) Modelando também o parâmetro de escala ($\sigma$) em função da covariável.
- (II) Modelando a média da distribuição por meio de um polinômio quadrático.

### Ajuste 2 

```{r}
ajusteNO2 <- gamlss(y ~ x + I(x^2), sigma.formula =~x, data = abdom, family = NO)
plot(ajusteNO2)
wp(ajusteNO2, cex = 1.25, ylim.all = 1.2)
```


 Alguns dos problemas diagnosticados no primeiro ajuste foram corrigidos
 (variância não constante e tendência nos resíduos). No entanto, o worm plot
 indica que o modelo **ainda apresenta problemas** de ajuste. 


### Distribuição Power Exponential (PE)

 O próximo passo é trocar a distribuição. Ao invés da Normal vamos considerar
 a **Power Exponential (PE)**.
 
 A distribuição PE tem três parâmetros:  
 - $\mu$ é a média  
 - $\sigma$ é um parâmetro de escala  
 - $\nu$ controla a curtose. 
 
 A distribuição PE tem como casos 
 particulares a distribuição de Laplace (quando $\nu$ = 1), a normal
 (quando $\nu$ = 2) e a uniforme (quando $\nu$ vai a infinito). 

```{r}
demo.PE()
```

 Vamos modelar a média ($\mu$) e a dispersão ($\sigma$) com base na covariável. 
 Neste primeiro momento, não vamos inserir termos não paramétricos (suavizadores)
 ao modelo. Vamos analisar o perfil da deviance para $\nu$. Começamos pelo ajuste
 de um modelo com resposta normal, para comparação.


 Agora, o ajuste do modelo com resposta PE.
```{r}
ajustePE <- gamlss(y ~ poly(x, 2, raw = TRUE),
                   sigma.formula =~x, data = abdom, family = PE)
summary(ajustePE)
plot(ajustePE)
wp(ajustePE, cex = 1.25, ylim.all = 1)
```

### Comparação de AIC 
```{r}
GAIC(ajusteNO2, ajustePE, k = 2) # K = 2 (AIC)
```

O modelo com resposta PE produz menor AIC. Vamos prosseguir com ele. 

### Ajuste de mu

```{r}
coef(ajustePE)
```

### Ajuste de nu

```{r}
coef(ajustePE, parameter = 'nu')
```

### Estimativa de nu
```{r}
exp(coef(ajustePE, parameter = 'nu')) 
```

### Ajuste de sigma
```{r}
coef(ajustePE, parameter = 'sigma')
```


 Vamos ver diferentes formas de extrair erros padrões para as estimativas
 dos parâmetros de regressão.

### Matriz de variâncias e covariâncias
```{r}
options(scipen = 3)
V <- vcov(ajustePE) 
V
```

Da linha 1 à linha 3 temos os
 valores referentes ao parâmetro de locação ($\mu$); nas linhas 4 e 5 
 aqueles referentes a $\sigma$ (escala). Na linha 6, finalmente, a estimativa
 referente ao parâmetro de forma ($\nu$).

```{r}
vars <- diag(V) # Variâncias assintóticas dos beta's chapéus.
sqrt(vars) # Erros padrões assintóticos.
summary(ajustePE) 
```

Observe que são os mesmos valores retornados pelo summary.


### Resumo do ajuste com erros padrões robustos
```{r}
summary(ajustePE, robust = TRUE) 
```

### Matriz Hessiana (informação)
```{r}
solve(V)
```

### Forma alternativa de extrair os erros padrões
```{r}
vcov(ajustePE, type = 'se') 
```

###  Erros padrões robustos
```{r}
vcov(ajustePE, type = 'se', robust = TRUE) 
```

### Matriz de correlações

```{r}
Cors <- vcov(ajustePE, type = 'cor'); Cors 
```


 A função `prof.dev` produz o gráfico do perfil da deviance para algum
 parâmetro do modelo ($\mu$, $\sigma$, $\nu$ ou $\tau$) para o qual não foi incluida
 qualquer variável explicativa (ou seja, para o qual será estimado 
 apenas o intercepto).

### Perfil de deviance para nu

```{r}
par(cex = 1.2, las = 1)
perf_dev <- prof.dev(ajustePE, 'nu', min = 0.75, max = 5)
```

 Perfil da deviance para $\nu$. As linhas tracejadas indicam a estimativa
 de máxima verossimilhança e os limites de confiança (95%) para $\mu$.

### Intervalo de confiança para mu

```{r}
perf_dev$CI
```

 Limites de 95% baseados no perfil da verossimilhança. Vamos ver como
 ficaria usando um intervalo do tipo Wald.
 
### Intervalo do tipo Wald.

```{r}
summ <- summary(ajustePE)
c(exp(summ[6,1] - 1.96 * summ[6,2]), exp(summ[6,1] + 1.96 * summ[6,2]))
```

 Repare que o método de Wald produz IC diferente daquele obtido
 pelo perfil da deviance. Neste caso, em que o perfil da deviance é
 bastante assimétrico, o intervalo de Wald não é recomendável.
 
### IC com confint
```{r}
# NA ESCALA DO PREDITOR
confint(ajustePE, what = "mu")
confint(ajustePE, what = "sigma")
confint(ajustePE, what = "nu") # PROBLEMAAAA
```


Por default, a função `prof.dev` avalia o perfil da deviance em apenas sete pontos de $\nu$. 

```{r}
perf_dev$values
```

Vamos refinar, aumentando o número de pontos, para uma melhor visualização. Neste caso estamos aumentando para 20 pontos.

```{r}
perf_dev <- prof.dev(ajustePE, 'nu', min = 0.75, max = 5, length = 20)
```

Vamos visualizar o ajuste.

```{r}
library(gamlss.util)
plotSimpleGamlss(y, x, model = ajustePE, data=abdom, x.val=seq(15, 40, 5), 
                 ylim=c(0, 450), xlim=c(5, 45))
```

Agora vamos explorar o uso da `função prof.term` que, diferentemente da função `prof.dev`, pode ser aplicada a qualquer parâmetro no preditor de $\mu$, $\sigma$, $\nu$ ou $\tau$ (e não apenas a uma constante (intercepto)).

### Expresão do modelo
```{r}
modPE <- quote(gamlss(y ~ poly(x, 2, raw = TRUE), sigma.formula =~ offset(this*x), data = abdom, family = PE))
```


### Perfil da deviance e IC(95%) para sigma

```{r}
prof.term(modPE, min = 0.01, max = 0.1, length = 12)
```

### Perfil da deviance e IC(99%) para sigma
```{r}
prof.term(modPE, min = 0.01, max = 0.1, length = 12, perc = 99)
```

 Mais adiante vamos explorar usos alternativos e recursos adicionais 
 dessas funções.
