---
title: "Módulo 2"
output: html_document
---

```{r setup, include=FALSE}
knitr::opts_chunk$set(echo = TRUE, cache = TRUE)
```

***
##### Slide 7
Modelo semi-paramétrico


***
##### Slide 8
Modelo paramétrico

- Apenas os termos principais

***
##### Slide 9
GAMLSS de efeitos aleatórios

- Efeitos fixos e aleatórios  
- Gammas associados a efeitos aleatórios  

Situação de uso:   
- Níveis hierárquicos no modelo  
- Correlação de medidas repetidas

Esses efeitos capturam a dependência das medidas repetidas.

**Exemplo:** Individuos agrupados de uma forma natural, variâncias dentro de escolas e cada escola tem turmas (níveis diferentes de agrupamentos). Objetivo: Incluir efeitos aleatórios para capturar a heterogeneidade entre os níveis e homogeneidade das medidas dentro de cada um dos níveis.

***
##### Slide 12

Função de verossimilhança. $\theta$ são todos os parâmetros de interesse do mdoelo. 

- Assume-se que as observações são independentes.

***
##### Slide 25

Algoritmos RS: só usa-se as primeiras derivadas. `gamlss(..., method = RS())`  
Algoritmo CG: primeira, segunda derivada e cruzada.
`gamlss(..., method = CG())`  
Algoritmo misto: mistura dos dois
`gamlss(..., method = mixed())`  

Obter os datasets:
```{r}
help(package = "gamlss.data")
```

```{r}
data(species)
species <- transform(species, x=log(lake))
m2 <- gamlss(fish~x, sigma.fo=~x, family=PIG, data=species, method=RS())
```


